臺灣高等法院花蓮分院民事判決　　　　　　95年度上字第55號
上　訴　人　丙○○
　　　　　　乙○○
前二人共同
訴訟代理人　廖學忠律師
被上訴人　　甲○○
訴訟代理人　陳正忠律師
上列當事人間請求拆屋還地事件，上訴人對於中華民國95年8月
18日臺灣花蓮地方法院94年度訴字第231號第一審判決提起上訴
，本院於96年3月7日言詞辯論終結，判決如下：
    主  文
上訴駁回。
第二審訴訟費用由上訴人負擔。
    事  實
甲、上訴人方面：
一、聲明：求為判決：(一)原判決廢棄。(二)被上訴人在原審之訴駁
          回。(三)第一、二審訴訟費用由被上訴人負擔。
二、陳述：除與原判決記載相同者，茲引用之外，補稱：
（一）門牌號碼花蓮縣壽豐鄉○○村○○路129號未經保存登記
      房屋（下稱系爭房屋），為上訴人丙○○所有，並由其占
      有使用中之事實，為被上訴人所不爭執，而系爭房屋是上
      訴人在被上訴人所有花蓮縣壽豐鄉○○段355地號土地（
      下稱系爭土地）上興建一節，亦經被上訴人於原審之書狀
      上自承，被上訴人既自認上訴人丙○○於系爭土地上興建
      房屋，原判決卻認定系爭土地係被上訴人借與黃鶯桂建屋
      使用，自與事實有違。
（二）又被上訴人於原審書狀中亦敘明，其提供土地，實因上訴
      人之養母黃鶯桂希望上訴人結婚有自己之居所，而自承提
      供系爭土地借黃鶯桂建屋，其借用建屋之目的是供上訴人
      結婚後有屋可住，則上訴人居住使用系爭房屋，亦不違反
      被上訴人借系爭土地給黃鶯桂建屋之目的，上訴人並非無
      權占有。被上訴人嗣後，雖改口稱系爭土地是借與黃鶯桂
      建屋，至其老去，並稱黃鶯桂建屋資金來自丙○○之父以
      政府補助款為之，惟上訴人全家自黃鶯桂於76年5月13 日
      去世後至起訴前，仍使用系爭房屋，被上訴人竟未提出異
      議，故被上訴人所指借地供黃鶯桂建屋云云，顯屬編造。
（三）民國74年間，被上訴人見系爭土地地價提升，乃要求丙○
      ○以所有花蓮縣壽豐鄉○○段88-49號面積0.1000公頃，
      及同段88-120號面積0.3305公頃之農地，無償贈與被上訴
      人，以換取被上訴人將系爭土地所有權移轉登記與丙○○
      ，丙○○同意其所請求，因被上訴人不具自耕農身份，乃
      由其妻劉金花為登記名義人。但丙○○要求被上訴人提供
      證件辦理系爭土地過戶時，被上訴人則以其擔任公務員要
      全勤，無法請假領取印鑑證明，俟其退休後再辦理過戶與
      丙○○等語，上訴人不疑有他，而未要求立即過戶。上訴
      人事後雖對前述之事實難以舉證，惟原志學段88-49、88-
      120號土地原由丙○○之父劉阿海購買，登記丙○○所有
      ，丙○○非以信託關係終止為原因，而係以「贈與」為原
      因，自丙○○移轉取得所有權，被上訴人辯稱該地為伊買
      受云，不足採信。
（四）綜上，上訴人使用系爭土地，原是基於使用借貸之關係，
      至74年間，被上訴人再表示贈與意思以換取丙○○贈與移
      轉志學段88-49、88-120號土地之所有權，故非無權占用
      ，縱使被上訴人否認將系爭土地贈與上訴人，但依被上訴
      人於64年間無償提供系爭土地給上訴人興建房屋使用，兩
      造間至少存有使用借貸契約，契約並未約定期限，上訴人
      興建房屋使用土地之目的尚未消滅前，依民法第470條第1
      項規定，被上訴人不能任意終止使用借貸契約，請求返還
      系爭土地。
乙、被上訴人方面：
一、聲明：求為判決：駁回上訴。
二、陳述：除與原判決記載相同者，茲引用之外，補稱：
（一）上訴人迭以系爭房屋之房屋納稅義務人為丙○○，而主張
      系爭房屋為丙○○所興建云云，惟被上訴人是同情黃鶯桂
      無屋可住，始同意黃女蓋屋居住至其亡故止，該屋係利用
      村里補助、由被上訴人岳父劉阿海所建，非上訴人丙○○
      所建。上訴人所提之戶籍謄本雖記載其為戶長，黃鶯桂「
      寄居」，以證明在系爭土地興建之房屋是供上訴人居住使
      用，然戶籍登記之稱謂僅標示其間之身分關係，不能證明
      上訴人與被上訴人間有何土地之使用關係存在。而黃鶯桂
      既在上訴人之戶籍內，益證系爭房屋既供上訴人居住，亦
      供黃鶯桂使用，被上訴人確將土地借予黃鶯桂，應無疑義
      。是房屋納稅義務人名義及戶籍謄本，均不能證明其為土
      地借貸之關係人。
（二）上訴人在原審提出之房屋稅籍證明書共有四部分，前二部
      分面積合計48.3平方公尺，起課年月為64年9月，確係被
      上訴人當初同意出借興建房屋之面積，房屋稅籍證明書三
      、四兩項面積分別為31.3平方公尺及18平方公尺，起課年
      月為91年3月，顯係上訴人未經被上訴人同意嗣後擅自增
      建，已違反當初借用面積之約定。
（三）上訴人自原審至今，或主張基於贈與、借貸關係而使用系
      爭土地，或詭稱有土地交換云云，不一而足，如今更主張
      系爭房屋為其興建，為其所有，卻未說明系爭土地如何借
      用，其不法占有已可認定，被上訴人依法自得主張其權利
      ，上訴人上訴顯無理由，應駁回之。
    理  由
一、本件經本院審理結果，認第一審判決上訴人丙○○應將系爭
    土地上之系爭房屋拆除，與上訴人乙○○將占用之系爭土地
    返還被上訴人，並依被上訴人之聲請就其勝訴部分准供擔保
    宣告假執行，其認事用法俱無不當，應予維持，並引用第一
    審所載之事實、理由及證據（如附件）。
二、本院另補充理由如下：
（一）上訴人主張以所有花蓮縣壽豐鄉○○段88-49號及同段88-
      120號之農地，無償贈與被上訴人，而與系爭土地交換一
      節，業經原審於事實理由欄六(二)中敘明不可採之理由，上
      訴人於本院亦自承舉證困難，則其於本院再為相同之主張
      ，自無理由。
（二）上訴人於本院另主張系爭房屋係丙○○在系爭土地上所興
      建，故與被上訴人間有使用借貸關係，並提出房屋稅納稅
      義務人證明及戶籍謄本為證，惟經被上訴人否認。經查，
      系爭房屋由誰興建，僅能證明興建人占有系爭土地而已，
      惟占有之原因或借貸或租賃或贈與不一而足，上訴人雖主
      張與被上訴人有使用借貸關係，並提出房屋稅納稅義務人
      為丙○○及戶籍謄本所載其為戶長等為證，然房屋稅單僅
      能證明系爭房屋由其納稅；戶籍謄本可證明居住該地址及
      設在同一戶籍內之身分關係，均不足證明與系爭土地有借
      貸關係，是上訴人以興建房屋之事實主張在系爭土地有使
      用借貸關係，自難採信。
三、綜上所述，上訴人雖辯稱其與被上訴人間就系爭土地有贈與
    、交換或使用借貸之關係，然均未能提出明確之證明以證其
    事實，所辯即無可採，被上訴人主張上訴人無權占有系爭土
    地應信為真正。從而，被上訴人本於民法第472條第4款之規
    定，請求上訴人丙○○拆除系爭房屋及請求上訴人2人返還
    系爭土地，為有理由，應予准許。原審判命上訴人丙○○拆
    除系爭房屋及上訴人2人返還系爭土地，於法並無不合。上
    訴意旨指摘原判決不當，求予廢棄改判，為無理由，應駁回
    其上訴。
四、據上論結，本件上訴為無理由，依民事訴訟法第449條第1項
    、第78條、第85條第1項前段，判決如主文。
中　　華　　民　　國　　96　　年　　3 　　月　　30　　日
                        審判長法  官  何方興
                              法  官  王紋瑩
                              法  官  林鳳珠
以上正本係照原本作成。
如不服本判決，應於判決送達後20日內向本院提出上訴狀。未表
明上訴理由者，應於上訴後20日內向本院提出上訴理由狀 (須按
他造人數提出繕本)。上訴時應提出委任律師或具有律師資格之
人之委任狀；委任有律師資格者，另應附具律師及格證書及釋明
委任人與受任人有民事訴訟法第466條之1第1項但書或第2項（詳
附註）所定關係之釋明文書影本。
                              書記官  陳有信
中　　華　　民　　國　　96　　年　　3 　　月　　30　　日
附註：民事訴訟法第466條之1 (第1項、第2項)：
對於第二審判決上訴，上訴人應委任律師為訴訟代理人。但上訴
人或其法定代理人具有律師資格者，不在此限。
上訴人之配偶、三親等內之血親、二親等內之姻親，或上訴人為
法人、中央或地方機關時，其所屬專任人員具有律師資格並經法
院認為適當者，亦得為第三審訴訟代理人。
